【裁判字號】    99,交抗,60
【裁判日期】    991130
【裁判案由】    違反道路交通管理處罰條例聲明異議
【裁判全文】
臺灣高等法院花蓮分院交通事件裁定      99年度交抗字第60號
抗  告  人
即受處分人  張煜鎮
上列抗告人因違反道路交通管理處罰條例案件，不服臺灣花蓮地
方法院中華民國99年10月27日（99年度交聲字第442號），提起
抗告，本院裁定如下：
    主  文
抗告駁回。
    理  由
一、抗告人於民國99年1月7日下午2時許，飲酒後駕駛車牌號碼
    HEF-600號普通重型機車，沿花蓮縣花蓮市○○○街由北往
    南方向行駛，行經該路190號前時，因不勝酒力與由林金鎮
    所駕駛車號U9-4193號之自用小客車發生擦撞，而人車倒地
    受傷，嗣經警到場處理送醫，依據張煜鎮之抽血酒精濃度發
    覺張煜鎮駕駛當時之酒測值換算為呼氣酒精濃度測試值達
    0.99MG/L，由花蓮縣警察局花蓮分局員警以花警交字第P000
    00000號舉發違反道路交通管理事件通知單舉發。經由原處
    分機關依道路交通管理處罰條例第35條第1項第1款之規定，
    裁處異議人罰鍰新臺幣（下同）45,000元、吊扣駕駛執照12
    個月，並依同條例第24條第1項第2款施以道路交通安全講習
    。嗣抗告人對上開處分聲明異議，經臺灣花蓮地方法院將原
    處分撤銷，改裁定為吊扣其「普通重型機車駕駛執照」12個
    月及應施以道路交通安全講習。惟抗告人不服裁定提起抗告
    。
二、抗告意旨除與原異議意旨略同外，另補充略以：為何要吊扣
    駕駛執照12個月，並要參加安全講習，法律講求一事不二罰
    ，再說抗告人是被撞之被害人，請求撤銷原裁定云云。
三、本案經本院審認後，認原審撤銷原處分並對抗告人部分異議
    駁回，並無違誤，抗告人之抗告為無理由，應予駁回。除引
    用第一審裁定書記載之理由，另補充理由如下：
(一)、按一行為同時觸犯刑事法律及違反行政法上義務規定者，依
    刑事法律處罰之。但其行為應處以其他種類行政罰或得沒入
    之物而未經法院宣告沒收者，亦得裁處之。前項行為如經不
    起訴處分或為無罪、免訴、不受理、不付審理之裁判確定者
    ，得依違反行政法上義務規定裁處之，行政罰法第26條第1
    、2項分別定有明文，此即所謂一事不二罰原則。考其立法
    意旨，無非係以一行為同時觸犯刑事法律及違反行政法上義
    務規定時，由於刑罰與行政罰同屬對於不法行為之制裁，而
    刑罰之懲罰作用較強，故性質上同種類之處罰（即處罰目的
    與方式相同），如依刑事法律處罰，即足資警惕時，實無一
    事二罰再處行政罰之必要；且刑事法律處罰，由法院依法定
    程序為之，較符合正當法律秩序，應予優先適用，故同時觸
    犯刑事法律及違反行政法上義務規定之行為，行政機關得否
    科以與刑罰相類之行政罰處罰，端視該行為之刑事訴追或審
    判程序終局結果而定，在刑事訴追、審判程序尚未終局確定
    前，行政機關自不得逕予裁罰；至於罰鍰以外之沒入或其他
    種類行政罰，因兼具維護公共秩序之作用，為達行政目的，
    行政機關仍得併予裁處。是以依道路交通主管機關依行政罰
    法第26條第1項但書之規定，得再以裁處行政罰者，限於裁
    處「其他種類行政罰」及「沒入」，而由行政罰法第24條規
    定觀之，所謂「其他種類行政罰」，要係指「罰鍰」、「拘
    留」等與刑事處罰（自由刑、財產刑）相當者以外之行政罰
    （如吊銷、吊扣駕駛執照或汽車牌照、施以道路交通安全講
    習等）而言。是以原審及原處分裁命吊扣抗告人「普通重型
    機車駕駛執照」12個月及應施以道路交通安全講習，於法有
    據，並無不合。
(二)、再者，吊扣駕駛執照及施以道路交通安全講習之行政罰，兼
    具維護公共秩序之作用，有其行政目的，已如前述，此與抗
    告人是否屬於刑事之被害人無關。
四、綜上所述，抗告人之抗告理由，均無可採，抗告為無理由，
    應予駁回。
據上論斷，應依道路交通事件處理辦法第25條，刑事訴訟法第41
2條，裁定如主文。
中    華    民    國    99    年    11    月    30    日
                 交通法庭審判長法  官  謝志揚
                               法  官  許仕楓
                               法  官  李水源
以上正本證明與原本無異。
本件不得再抗告。
中    華    民    國    99    年    11    月    30    日
                               書記官  陳有信
（附件）
臺灣花蓮地方法院交通事件裁定         99年度交聲字第442號
原處分機關  交通部公路總局臺北區監理所花蓮監理站
異  議  人
即受處分人  張煜鎮


上列異議人即受處分人因違反道路交通管理處罰條例案件，對於
交通部公路總局臺北區監理所花蓮監理站於99年9月27日所為之
裁決處分（處分案號：花監違字第裁44-P00000000號）聲明異議
，本院裁定如下：
    主  文
原處分撤銷。
張煜鎮汽車駕駛人，駕駛汽車經測試檢定酒精濃度超過規定標準
，吊扣其普通重型機車駕駛執照拾貳個月及應施以道路交通安全
講習。
    理  由
一、原處分意旨略以：異議人即受處分人張煜鎮於民國99年1 月
    7 日下午2 時許，飲酒後騎乘車牌號碼HEF-600 號普通重型
    機車，沿花蓮縣花蓮市○○○街由北往南方向行駛，行經該
    路190號前時，因不勝酒力與由林金鎮所駕駛車號U9-4193號
    之自用小客車發生擦撞，而人車倒地受傷，嗣經警到場處理
    送醫，依據張煜鎮之抽血酒精濃度發覺張煜鎮駕駛當時之酒
    測值換算為呼氣酒精濃度測試值達0.99MG/L，為警舉發。原
    處分機關爰依道路交通管理處罰條例第35條第1項第1款之規
    定，裁處異議人罰鍰新臺幣（下同）45,000元、吊扣駕駛執
    照12個月，並應參加道路交通安全講習。
二、異議意旨略以：異議人確有上開酒後騎乘普通重型機車之行
    為，惟異議人同一酒後駕車違規行為，業經臺灣花蓮地方法
    院檢察署檢察官以99年度偵字第723 號緩起訴處分1 年，並
    命異議人應自收受檢察官執行緩起訴處分命令通知書之日起
    6 個月內向指定之公益團體、地方自治團體或社區提供 120
    小時之義務勞務，今已完成，原處分機關再為裁罰，顯有違
    「一事不二罰」原則，請求撤銷原處分等語。
三、按汽車駕駛人飲用酒類後其吐氣所含酒精濃度超過每公升0.
    25毫克者，不得駕車；汽車駕駛人，駕駛汽車經測試檢定有
    酒精濃度超過規定標準者，處15,000元以上60,000元以下罰
    鍰，並當場移置保管其車輛及吊扣其駕駛執照 1年，道路交
    通安全規則第114條第2款及道路交通管理處罰條例第35條第
    1項第1款分別定有明文；次按，一行為同時觸犯刑事法律及
    違反行政法上義務規定者，依刑事法律處罰之，但其行為應
    處以其他種類行政罰或得沒入之物而未經法院宣告沒收者，
    亦得裁處之；前項行為如經不起訴處分或為無罪、免訴、不
    受理、不付審理之裁判確定者，得依違反行政法上之義務規
    定裁處之；違反行政法上義務而受罰鍰、沒入或其他種類行
    政罰之處罰時，適用本法，但其他法律有特別規定者，從其
    規定，行政罰法第26條、第 1條分別定有明文。而上開道路
    交通管理處罰條例第35條第1項第1款規定，係對行為人違反
    行政法上義務規定之裁處，且該條例關於一行為同時觸犯刑
    事法律及違反行政法上義務規定者，並無特別規定，故若汽
    車駕駛人酒後駕車之行為，經測試檢定酒精濃度超過規定標
    準，而同時涉有刑法第185條之3公共危險罪嫌時，道路交通
    管理處罰機關除有行政罰法第26條第 1項但書得處以其他種
    類行政罰者之情形，方得裁處其他種類行政罰；又行政罰法
    第26條所訂一事不二罰原則，且依該條規定，於應受行政罰
    之行為如經不起訴處分或為無罪、免訴、不受理、不付審理
    之裁判確定者，始得依違反行政法上義務規定裁處之，是該
    條規定並未包括「緩起訴」處分在內。雖「緩起訴」處分之
    最終使被告免於刑事訴追之效果與「不起訴」處分之效果相
    同，惟緩起訴處分另需於一定期間內遵守或履行刑事訴訟法
    第253條之2各款所規定之事項，自非得與「不起訴」處分等
    同視之；再依刑事訴訟法第253條之2第 2項規定，檢察官為
    緩起訴處分命被告為金錢給付、勞務給付及處遇措施的部分
    因涉及被告之人身自由及財產拘束，且生未經裁判即終局處
    理案件之實質效果，自應考慮被告之意願。是以，無論檢察
    官課以被告上開何種負擔，雖此等負擔並非「刑罰」，但性
    質上應屬實質制裁，已對被告權利產生影響。故檢察官對被
    告所為之緩起訴處分，實已產生實質刑罰之效果；況本於對
    被告不利益之規定不得任意擴張解釋之原則，行政罰法第26
    條第 2項所謂「不起訴處分確定」之規定自不應任意擴張包
    括「緩起訴處分」。是異議人已受附負擔之緩起訴處分，實
    已產生實質刑罰之效果，此時原處分機關若逕為行政裁決，
    將使受處分人有同時遭受行政處罰及刑事訴追之危險，顯與
    行政罰法第26條「一事不二罰」之立法意旨相違背。
四、經查：
（一）本件異議人於上開時、地酒後騎乘上開普通重型機車，經
      抽血測得之酒精濃度換算為呼氣所含酒精濃度為0.99MG/L
      等情，為異議人所自承，並有花蓮縣警察局花警交字第P0
      0000000號舉發違反道路交通管理事件通知單1份附卷可稽
      ，堪信為真實。
（二）本件異議人同一酒後駕車之行為，因觸犯刑法第185條之3
      之公共危險罪，亦經臺灣花蓮地方法院檢察署檢察官於99
      年3 月20日以99年度偵字第723 號為緩起訴處分，緩起訴
      期間為1 年，命其應於執行命令通知後6 個月內履行義務
      勞務120 小時，並經確定在案，又異議人已於99年6 月20
      日完成該義務勞務等情，有臺灣花蓮地方法院檢察署99年
      度偵字第723 號緩起訴處分書、緩起訴處分命令通知書及
      該署義務勞務工作日誌、臺灣高等法院被告前案紀錄表各
      1 份附卷可稽，本件異議人既已受附負擔之緩起訴處分，
      實已產生實質刑罰之效果，揆諸上開說明，原處分機關不
      得再對異議人裁處罰鍰之處分，原處分機關裁處異議人罰
      鍰45,000元，難謂適法。至吊扣駕駛執照12個月及施以道
      安講習部份，乃裁罰性之不利處分，為維護交通安全，促
      使駕駛人於飲酒後能知所警惕，有教導駕駛人了解交通規
      則並加強其遵循之必要，依行政罰法第26條第1 項但書之
      規定，仍得裁處之。
五、綜上所述，本件異議人確有於上開時地因違反酒後騎乘普通
    重型機車，經測試其血液中酒精濃度超過規定標準之違規行
    為，然異議人同一酒駕行為既經臺灣花蓮地方法院檢察署檢
    察官為緩起訴處分處以義務勞務120 小時，異議人並已提供
    勞務完畢，原處分機關未審究及此，遽即裁處異議人罰鍰45
    ,000元，容有未洽。異議意旨就此所指，非無理由。茲因聲
    明異議程序，屬司法救濟途徑之一，應由法院審查受處分人
    所涉之違規事實是否成立、原處分所適用之法條是否正確及
    裁罰是否適當等事項，法院就此負有司法審查之作用，對原
    處分失當時，即應自為處分（臺灣高等法院暨所屬法院98年
    度法律座談會刑事類提案第20、23號參照）。是本件異議人
    雖未就原處分關於吊扣駕駛執照或接受道路交通安全講習部
    分聲明異議，然本案既係同一之交通違規行為，罰鍰處分、
    吊扣駕駛執照及應接受道路交通安全講習均無從區分，異議
    人縱對於前開吊扣駕駛執照及道安講習部分未為不服，仍應
    認均為異議聲明之效力所及，本院自得併為審酌。從而，應
    由本院將原處分撤銷，並自為裁罰如主文第2 項所示，以期
    適法。
據上論斷，應依道路交通案件處理辦法第20條前段，裁定如主文
。
中    華    民    國    99    年    10    月    27    日
                  交通法庭      法  官  湯國杰
上列正本證明與原本無異。
如對本裁定不服，應於送達後 5日內，向本院提出抗告狀（應抄
附繕本）。
中    華    民    國    99    年    10    月    29    日
                                書記官  應慧芳

司法院資訊處製作；財團法人民間司法改革基金會備份。
